【裁判字號】    90,上易,111
【裁判日期】    900815
【裁判案由】    排除侵害
【裁判全文】
臺灣高等法院民事判決  九十年度上易字第一一一號
      上  訴  人    乙○○○
      被上訴人      甲○○○
右當事人間排除侵害事件，上訴人對於中華民國八十九年十月十三日臺灣桃園地方法
院八十九年度訴字第七九七號第一審判決提起上訴，本院判決如左：
    主      文
上訴駁回。
第二審訴訟費用由上訴人負擔。
    事      實
甲、上訴人方面：
  一、聲明：
    (一)原判決廢棄。
    (二)被上訴人在第一審之訴及假執行之聲請均駁回。
    (三)第一、二審訴訟費用由被上訴人負擔。
  二、陳述：除與原判決記載相同者，茲引用之外，補陳：
    (一)系爭建物雨遮突出部分之所在為桃園縣中壢市○○○段舊社小段第一五七－三
      地號土地，乃溝通桃園縣中壢市○○路與義民路間之既成巷道，供公眾通行已
      數十年，屬公用物，現仍繼續供公眾通行之用，被上訴人自不得基於所有權之
      作用排除侵害。
    (二)查上訴人前手劉喜郎於五十六年興建系爭建物第一層樓時，即經毗鄰之一五八
      －一四地號（一五八－一四、一五八－一五、一五八－八、一五七－四、一五
      七－三等地號於八十九年始合併為一五七－三地號）土地所有權人黃乾源表示
      ：「其所有與一五八─一三毗鄰之一五八─一四為六尺寬之道路用地，劉喜郎
      所蓋房屋屋頂雨遮可以突出於該一五八－一四土地上，只要不妨害通行就好」
      ，即同意訴外人劉喜郎建築系爭建物之壹層雨遮。嗣上訴人於六十年間向劉喜
      郎購買系爭房地，並於六十五年加蓋二層樓房及雨遮，復於六十九年再加蓋三
      、四層樓及雨遮，亦經當時一五八－一四地號土地所有權人黃乾源及其叔父黃
      英貴、黃英添等人同意，此由六十五年十一月十日桃中市建使字第○八五六號
      使用執照明載：系爭建物之屋頂突出物達六平方公尺，足見上訴人六十五年申
      請加蓋系爭建物二層樓房及雨遮，事先已徵得毗鄰之一五八－一四地號土地所
      有權人黃乾源之同意，由訴外人蔡榮堂建築師事務所以畫有雨遮設計之變更設
      計圖，並向桃園縣政府建設局申請建築獲准取得該使用執照。是故，上訴人所
      為建物之雨遮既經被上訴人之前手黃乾源同意而建築，則被上訴人所有權之限
      制自前手黃乾源處受讓而繼續存在，故依民法第七百九十六條之規定，被上訴
      人不得訴請變更系爭建物，亦有最高法院七十年度台上字第八五八號裁判意旨
      可參。
    (三)又被上訴人於八十四年間向黃乾源購買一五八－一四地號土地後，與上訴人相
      鄰多年，從未對上訴人所有建物之雨遮表示異議，而未於相當期間內行使權利
      ，引起上訴人正當信任。本件被上訴人提起本件訴訟，原因係為報復上訴人報
      請桃園縣政府拆除其在八十七年八月間僱工封閉溝通民權路與義民路間之既成
      巷道一事，可見被上訴人提起本件訴訟行使權利，顯係以損害上訴人為目的，
      違反公共利益，而為權利濫用。另被上訴人在相當期間內不行使除去妨害請求
      權，引起伊之正當信任，有違誠信原則，故被上訴人提起本件訴訟不應准許。
  三、證據：除援用第一審所提證據外，補提：
    (一)土地登記簿謄本；
    (二)原始地籍圖一份；
    (三)建物登記簿謄本；
    (四)變更設計圖一紙等為證；
    並聲請傳訊證人劉喜郎、黃榮華、劉湯員妹等人。
乙、被上訴人方面：
  一、聲明：
    (一)上訴駁回。
    (二)第二審訴訟費用由上訴人負擔。
  二、陳述：除與原判決記載相同者，茲引用之外，補陳：
    (一)被上訴人否認上訴人所有建物雨遮突出部分之所在位置為既成巷道，惟查被上
      訴人所有之中壢市○○○段社子小段一五七─三地號土地（合併前地號為中壢
      市○○○段舊社小段第一五八－一四地號，下簡稱系爭土地），地目為「建」
      ，並非「道」，依公文書之記載非既成道路甚明，則依民事訴訟法第二百七十
      七條規定，上訴人應就負舉證責任。退步縱認系爭土地為既成道路，目的亦僅
      在供通行使用，無使上訴人取得在系爭土地上興建雨遮之權利，亦有最高法院
      七十八年台上字第一九七號判決意旨可參。
    (二)被上訴人否認系爭土地之前地主黃乾源曾同意上訴人興建雨遮使用；縱黃乾源
      曾同意上訴人將房屋之雨遮懸空落於系爭土地上，亦因該協議為債權契約，僅
      於黃乾源與上訴人間有對抗之效力，無使上訴人取得對抗被上訴人行使所有權
      之效力。況被上訴人於買受系爭土地後，即以口頭表示異議，並於八十五年八
      月五日僱工封閉巷道，益見被上訴人早對上訴人侵害之事實主張權利，惟因念
      及兩造間之鄰誼，於私下協調無成後始提起本件訴訟。另依被上訴人提出之桃
      園縣中壢市○○○段舊社小段第一五八－一三、一五八－一四及一五八─一五
      等地號之土地登記謄本，可知：該三筆土地所有權移轉流程中，並未出現證人
      黃榮華證述之訴外人黃英添、黃英貴等人；且該三筆土地所有權移轉之時間不
      同，分別為五十四年九月三十日、同年一月二日及四十九年八月二十二日，如
      何協調，非無疑問。又系爭土地於四十年即已留作通路使用，該三筆土地當時
      均在黃曾緞妹名下，又何需協調？足見證人黃榮華之證詞，不足採信。
    (三)雨遮並非建物之構成部份，拆除後對於上訴人房屋主體結構不生影響，故縱有
      越界建築之情事，亦非屬保護之範疇。上訴人之雨遮拆除後，被上訴人房屋之
      採光可獲得改善，並對土地為完整之規劃使用，自非權利濫用。
  三、證據：除援用第一審所提證據外，補提：
    (一)本院七十九年度上易字第五一六號判決意旨；
    (二)桃園縣中壢地政事務所建物平面圖二紙；
    (三)土地謄本等為證；
    並聲請訊問證人劉湯員妹。
丙、本院依職權函桃園縣政府建設局查詢六十五年十一月十日桃中市建使字第○八五
    六號使用執照資料。
    理    由
一、被上訴人起訴主張：上訴人所有建物即門牌桃園縣中壢市○○路二○二號房屋之
    一層雨遮至五層屋頂突出物雨遮，業已突出至伊所有之同小段第一五七－三地號
    土地上，致伊無法妥善利用土地，爰依民法第七百六十七條之規定請求排除侵害
    ，判令上訴人拆除各層之雨遮等情。
    上訴人則以：伊所有建物之各層雨遮所在位置為中壢市○○○段舊社小段第一五
    七－三地號土地，係溝通中壢市○○路與義民路間之既成巷道，現仍繼續供公眾
    通行之用，被上訴人自不得請求排除侵害。且各層雨遮於興建時，即經土地所有
    權人即被上訴人之前手黃乾源同意，則被上訴人所有權因受讓其前手黃乾源而繼
    續受到限制。另被上訴人自八十四年間買受系爭土地後，從未對所有建物之雨遮
    表示異議，引起伊之正當信任，故依民法第七百九十六條規定，被上訴人不得訴
    請拆除。再被上訴人提起本件訴訟，旨在報復伊報請桃園縣拆除其在八十七年八
    月間僱工封閉既成巷道一事，足見被上訴人人行使權利係以損害伊為目的，違反
    公共利益，為權利濫用，被上訴人在相當期間內不行使除去妨害請求權，引起伊
    之正當信任，有違誠信原則等語，資為抗辯。
二、查坐落桃園縣中壢市○○○段舊社小段一五八─一三地號土地及其上建物即門牌
    桃園縣中壢市○○路二○二號一至五樓房屋均為上訴人所有，前開房屋之一層至
    五層水泥材質雨遮垂直突出於同小段一五八─一四地號土地上，而被上訴人於八
    十四年十一月十日向前手黃乾源買受一五八─一四地號土地，其後再於八十九年
    三月二十七日將其所有之同小段一五七─八０、一五八─一四、一五八─一五等
    地號合併為小同段一五七─三地號土地，現今上訴人房屋之雨遮突出之面積及位
    置如原判決附圖所示等事實，業據被上訴人於原審提出土地登記簿謄本、地籍圖
    、現場照片等為證（原審卷第九至十一、六四、六五頁），並經原審會同桃園縣
    中壢地政事務所測量人員至現場勘驗及測量明確，有勘驗筆錄及複丈成果圖各一
    份附卷可稽（原審卷第三九至四三頁），復為上訴人所不爭執，應堪信為真實。
三、被上訴人主張上訴人所有前開建物之雨遮垂直懸空突出於伊之一五七─三地號土
    地上，侵害伊之所有權能等語；上訴人則為前開辯解，是本件兩造爭執之重點在
    於：(一)上訴人興建雨遮位置是否為既成巷道足致被上訴人之所有權受到限制？(二)
    本件有無越界建築情事，依民法第七百九十六條規定，被上訴人是否不得請求拆
    除？(三)被上訴人請求上訴人拆除雨遮，有無權利濫用、權利失效之情事？
四、按私有土地供公眾通行已歷數十年，已成道路，在公法上雖應認有公用地役關係
    存在，其所有權之行使仍應受限制，惟該土地既未經徵收，仍為私人保留，則土
    地所有權人仍保有其所有權能，對於無權占有其土地者，仍得行使民法第七百六
    十七條之物上請求權，請求無權占有者返還土地；又公用地役關係，係以不特定
    之公眾為對象，其本質上仍係公法關係，得通行公用地役地之人，僅係享受公法
    上之反射利益，非謂其已享有「公用地役權」，自不得持「公用地役權」以對抗
    土地所有權人，最高法院八十四年度台上字第二一五三號、七十八年度台上字第
    一九七號判決足供參照。本件上訴人辯陳：其所有建物之雨遮突出之位置，乃溝
    通桃園縣中壢市○○路與義民路間之既成巷道云云，此為被上訴人所否認，縱使
    上訴人房屋之雨遮突出之處為既成巷道，要僅係被上訴人所有土地之所有權行使
    受到不得違反供公眾通行目的之限制而已，上訴人建造雨遮之目的既非供通行之
    用，則縱令該處為既成巷道，亦難謂上訴人取得建造雨遮佔用被上訴人之一五七
    ─三地號土地之權利。
五、另按民法第七百九十六條中所謂「越界建築」，其建築物必為房屋，苟屬非房屋
    構成部分之牆垣、豬欄、狗舍或屋外之簡陋廚廁，尚不能謂有該條之適用，最高
    法院五十九年台上字第一七九九號判例著有明文。本件上訴人雖以：伊興建雨遮
    時，業經被上訴人之前手黃乾源同意云云置辯。惟查上訴人越界部分係雨遮，並
    非房屋之構成部分，揆諸前開判例，並無民法第七百九十六條越界建築之適用。
    另上訴人於原審係主張：前地主黃乾源對此事從未異議（原審卷第六十頁），至
    本審則改陳：伊興建雨遮時業經合併前一五八─一四地號之前地主黃乾源同意云
    云，前後陳述不一，已有可疑。且上訴人於本審舉出之證人即系爭民權路二０二
    號房屋之前所有權人劉喜郎證陳：「這是我自己蓋的房子，雨遮是當時蓋的時候
    就這樣做：：：黃乾源有同意我這麼做」等語（本院卷第五四頁），核與其他證
    人即劉喜郎之配偶劉湯員妹證稱：「我記得地主是姓姜的，姓姜的告訴我地主姓
    黃的同意我們蓋」等語（本院卷第五六頁）、證人黃榮華結證：「當時的地主黃
    英貴、黃英添都有同意」（本院卷第五八頁）云云，均互不相符，則三位證人之
    證詞亦難作為有利於上訴人之推定。甚且，上訴人於六十五年間增建民權路二０
    二號二樓房屋時，使用執照上載明：建築地點為中壢市○○○段舊社小段一五七
    ─二、一五八─一三、一五八─四八等地號上，並未記載房屋坐落於合併前之一
    五八─一四地號上，即並非上訴人得設置雨遮突出至建築基地以外之土地上，此
    有本院依職權向桃園縣政府建設局調閱之使用執照在卷可稽（本院卷第一一一頁
    ），故僅憑該使用執照無足證明上訴人已取得該時一五七─一四地號地主黃乾源
    同意興建雨遮之事實。是故，上訴人所辯：本件有民法第七百九十六條越界建築
    之適用，及前手黃乾源業已同意，上訴人應繼受所有權之限制等節，均非足採。
六、再權利之行使，不得以損害他人為主要目的，為民法第一百四十八條所明定；民
    法上權利之行使構成權利濫用者，須行使權利者主觀上專以損害他人為主要目的
    ，即客觀上因權利行使取得利益與他人所受損害不相當，始足當之，行使權利者
    主觀上若非專以損害他人為主要目的時，縱因權利之行使致影響相對人之利益時
    ，亦難認係權利濫用。本件被上訴人為合併後之一五七─三地號土地之所有權人
    ，於法令限制範圍內，得自由使用、收益、處分其土地所有權，並排除他人之干
    涉，而所有權之概念內容，上可延展至天空，下至無限地底，本件上訴人之房屋
    雨遮懸空延伸於被上訴人之一五七─三地號土地之空間，應認已對被上訴人之所
    有權能有所妨礙。上訴人雖指陳：被上訴人於八十五年間將雨遮垂直坐落之既成
    巷道封閉，伊與附近居民陳情拆除，經桃園縣政府拆除，被上訴人因而悍然提起
    本件訴訟等語。惟上訴人之雨遮已對被上訴人之一五七─三地號土地之所有權能
    有所干涉，致被上訴人之採光受阻，且有遭潑雨之虞，則被上訴人依法行使所有
    權能，排除上訴人之雨遮干涉，雖會影響上訴人設置雨遮之防風、防雨利益，惟
    將兩造間利益予以權衡，於客觀上並無不相當之情，亦無違任何公共利益，則縱
    令兩造前有閒隙，仍應認被上訴人訴請上訴人拆除雨遮，係權利之正當行使，尚
    難認為係權利濫用。
七、末按權利失效，係指權利人在相當期間內不行使其權利，依特別情事足使義務人
    正當信任權利人不欲行使權利、不欲義務人履行義務時，本於誠信原則，應認權
    利人之權利歸於失效。上訴人在此主張：被上訴人於八十四年間取得系爭一五七
    ─一四地號土地，數年來相安無事，被上訴人從未異議，業已引起伊之正當信賴
    等語。惟依卷附之土地登記簿謄本記載（本院卷第九十頁），本件被上訴人於八
    十四年十一月十日買受移轉登記取得合併前之一五八─一四地號土地，至八十九
    年六月五日提起本件訴訟前之四年餘未表示異議，尚難認已有相當期間；且上訴
    人並未舉證證明被上訴人有任何舉動或特別情事足以引起其之正當信任，自難以
    被上訴人於四年餘之單純沈默逕認被上訴人不欲行使排除侵害之請求權，而有權
    利失效之情形。
八、綜上所述，上訴人於其所有門牌中壢市○○路二０二號房屋設置之一至五層雨遮
    ，業已侵害被上訴人所有合併後之一五七─三地號（合併前為一五八─一四地號
    ）土地之所有權能，故被上訴人基於民法第七百六十七條規定，訴請上訴人拆除
    原判決附圖所示之各層雨遮，為有理由，應予准許。原審判命上訴人應拆除如原
    判決附圖所示之各層雨遮，並依聲請定准、免假執行之擔保金額，於法並無不合
    ，上訴論旨指摘原判決不當，求予廢棄改判，為無理由，應予駁回。
九、本件事證已臻明確，兩造其餘攻擊防禦方法核與結論不生影響，爰不一一論述。
十、據上論結：本件上訴為無理由，依民事訴訟法第四百四十九條第一項、第七十八
    條，判決如主文。
中      華      民      國    九十      年      八      月      十五    日
                                    民事第四庭
                                        審判長法  官  李  瓊  蔭
                                              法  官  張      蘭
                                              法  官  林  金  吾
右正本係照原本作成。
不得上訴。
中      華      民      國    九十      年      八      月      十五    日
                                              書記官  張  淑  芳


司法院資訊處製作；財團法人民間司法改革基金會備份。
